臺灣士林地方法院民事判決　八十九年度訴字第九六五號
　　原　　　告　　丁○○
　　訴訟代理人　　顏火炎律師
　　複　代理人　　甲○○
　　被　　　告　　丙○○
　　訴訟代理人　　羅　行律師
　　　　　　　　　戊○○○
　　複　代理人　　乙○○
　　訴訟代理人　　牛湄湄律師
右當事人間請求分割共有物等事件，本院判決如左：
    主    文
被告應將坐落台北市○○區○○段一小段八八地號土地如附圖編號Ｂ、Ｇ所示門牌號
碼台北市士林區○○○路○段一九０巷十九號建物拆除，並將附圖編號Ｂ、Ｇ所示面
積柒拾壹點壹捌平方公尺土地返還原告及其他共有人全體。
被告應自民國八十六年九月一日起至返還土地之日止，按月給付原告新台幣壹萬零伍
佰柒拾貳元。
兩造共有坐落台北市○○區○○段一小段八八地號土地准予變賣，所得價金，按兩造
應有部分各二分之一比例分配之。
原告其餘之訴駁回。
訴訟費用由被告負擔。
本判決第一項於原告以新臺幣佰肆拾壹萬陸仟陸佰肆拾元為被告預供擔保後，得假
執行。本判決第二項，於每屆滿一月，原告以新台幣仟伍佰貳拾肆元為被告供擔保
，就該月得請求之金額得假執行。
原告其餘假執行之聲請駁回。
    事實及理由
一、原告主張：坐落台北市○○區○○段一小段八八地號土地（地目建，面積八十三
    平方公尺，以下簡稱系爭土地）係原告與被告所共有，兩造權利範圍各為二分之
    一，被告占用系爭土地，並於其上興建違章建築即門牌號碼台北市士林區○○○
    路○段一九０巷十九號房屋（以下簡稱系爭房屋），被告未經原告同意占用系爭
    土地，為此依民法第七百六十七條、八百二十一條之規定，請求被告拆除系爭房
    屋，並將土地返還原告及共有人，並另依民一百七十九條之規定，請求被告因無
    權占有系爭土地致原告受有相當於租金之損害，即自民國八十六年九月一日至被
    告返還土地之日止，被告應按月給付原告新台幣（下同）一萬五千四百一十元。
    另原告依民法第八百二十四條第二項之規定，請求以變價拍賣之分割方案分割系
    爭共有土地等語。並聲明；（一）請准分割兩造共有坐落於台北市○○區○○段
    一小段八八地號土地。（二）被告應將坐落台北市○○區○○段一小段八八地號
    土地上建物即門牌號碼台北市士林區○○○路○段一九０巷十九號房屋拆除（如
    附圖測量成果圖所示），並將前開土地返還原告及共有人。（三）被告應自民國
    八十六年九月一日起至返還土地之日止，按月給付原告新台幣一萬五千四百一十
    元。（四）前第二、三項，原告願供擔保請准宣告假執行。
二、被告則以：（一）系爭土地原係台北市士林區○○○段玉潮坑段六一地號之部分
    ，於四十九年八月間由原告祖父即被告之父謝新枝買入後，登記原告之父謝常義
    及被告所有，嗣於六十九年因與其他共有人分割而成為台北市士林區○○○段玉
    潮坑段六一之一號，七十一年重測後即為系爭之天山段一小段八十八地號。而系
    爭房屋於原告祖父謝新枝買入土地後即興建，原告之父謝常義亦與其父謝新枝共
    居此建物，故可證明使用系爭土地興建系爭房屋為全體共有人同意而為。況五十
　　二年起被告即支付系爭土地之全部地價稅，原告之父謝常義七十年間死亡，系爭
    土地所有權二分之一應有部分由原告繼承，亦仍由被告代繳地價稅，故原告共有
    人謝常義及原告以由被告代為繳付地價稅作為系爭房屋使用系爭土地之代價，且
    被告為土地共有人之一，原告訴請被告拆屋還地於全體共有人顯無理由。（二）
    本件原告訴請分割系爭土地，然系爭土地早於民國四十九年間，即經原告之父謝
    常義及被告同意建有系爭房屋，且被告多年世居於此，故請審酌建物坐落位置而
    予以原物分割，並依民法第八百二十四條第三項規定，就超過應有部分由被告以
    金錢補償原告。並聲明：駁回原告之訴。
三、原告主張被告所有之台北市士林區○○○路○段一九０巷十九號之未辦保存登記
    建物，無權占有兩造所共有之系爭台北市○○區○○段八八地號土地如附圖編號
    Ｂ、Ｇ所示面積各六十七點七九平方公尺、三點三九平方公尺之事實，業據其提
    出與所述相符土地登記謄本為證，且經本院勘驗現場屬實，製有勘驗筆錄在卷可
    稽，並經台北市士林地政事務所測量明確，有該所八十九年十月三十一日士丈字
    第一０五八號土地複丈成果圖在卷足憑，被告就系爭建物為其所有使用並不爭執
    ，然辯稱系爭建物係經共有人同意興建，且多年來以代繳地價稅作為使用系爭土
    地之代價，並非無權占有云云，惟查：（一）被告抗辯系爭建物係其父謝新枝於
    四十九年間得共有人同意所興建等事實，為原告所否認，並稱四十九年之木造屋
    早已滅失，現存之磚造二層鐵皮屋乃為被告嗣後所建之新建物，經本院函請台北
    市建築師公會鑑定系爭房屋之建材及施工方式，以判斷究屬何時興建之建物，據
    覆略以：由紅磚、門窗、牆面磁磚等建築材料及規格研判，其壹樓建物應為民國
    六十六年間之前產品規格，其中Ａ之紅磚，其規格應屬民國四十九年之前之產品
    規格，其二樓建物應為民國八十年左右產品規格等情，有台北市建築師公會九十
    一年九月十三日九一（十二）字第０八九七號鑑定書報告可稽，足見系爭建物雖
    尚殘留少部分四十九年間之建材，然於六十六年間確有整建之事實，應可認定。
    而參酌被告所提出台北市中國國民黨士林區黨部委員會六十六年十月三日六六北
    士貳字第一三六０號函，其中亦述及被告房屋因受颱風豪雨侵襲之影響，牆壁倒
    塌之事實，被告亦不否認系爭建物於六十六年間颱風後有改建，故原四十九年間
    所建之建物，牆垣既已倒塌，顯已喪失遮蔽風雨之功能，被告改建後之建物，自
    屬新建物。況被告亦自承四十九年間之建物，係被告之父謝新枝所興建之未經保
    存登記房屋，故該屋之所有權當屬原始起造人謝新枝所有，謝新枝死亡後，亦應
    為全體繼承人公同共有，若系爭房屋非屬被告於原址改建之新建物，則被告何能
    取得系爭房屋所有權，是被告所辯系爭房屋係於四十九年興建之建物，尚難憑採
    ，而被告就其於六十六年間於原址改建系爭建物，嗣並加蓋二樓，曾得共有人同
    意等情，未據舉證證明，被告雖稱前共有人謝常義知情未為反對，然此或為權利
    之不行使，尚難推認係為同意之表示，故被告所辯得共有人同意興建系爭建物，
    不足採信。（二）另被告主張以代繳地價稅為使用系爭土地之代價，並提出地價
    稅繳納通知書為證，然前開地價稅繳納通知書固可證明被告有繳納系爭土地地價
    稅之事實，惟被告主張共有人間以此作為系爭房屋使用系爭土地之代價，則為原
    告所否認，被告就此亦未舉證以實其說，故其抗辯係以繳納稅捐作為使用土地之
    對價，尚難認係真實。
四、按所有人對於無權占有其所有物或侵奪其所有物者，得請求返還之；對於妨害其
    所有權者，得請求除去之，民法第七百六十七條前段、中段分別定有明文。又民
    法第八百十八條規定，各共有人按其應有部分，對於共有物之全部有使用收益之
    權。但共有人對於共有物之特定部分使用收益，仍須徵得他共有人全體之同意。
    非謂共有人得對共有物之全部或任何一部有自由使用收益之權利。是共有人未得
    其他共有人之同意占有共有物之全部或特定部分為使用收益，他共有人即得本於
    所有權之作用，請求除去其妨害或向全體共有人返還其占有部分。此有最高法院
    七十八年度台上字第三三五號判決要旨足資參照，系爭台北市○○區○○段一小
    段八八地號土地為兩造所共有，而被告所有之系爭房屋，未經共有人同意，無權
    占有系爭土地如附圖編號Ｂ、Ｇ所示土地共七十一點一八平方公尺，已如前述，
    從而原告基於民法第七百六十七條、第八百二十一條之規定，訴請被告將系爭土
    地上如附圖編號Ｂ、Ｇ所示之建物拆除，並將該建物所占用之土地回復原狀返還
    予原告，洵屬有據，應予准許。
五、次按無法律上之原因而受利益，致他人受損害者，應返還其利益，為民法第一百
    七十九條前段所明定。至其得請求返還之範圍，應以對方所受之利益為度，非以
    請求人所受損害若干為準，無權占有他人土地，可能獲致相當於租金之利益為社
    會通常之觀念，最高法院六十一年度台上字第一六九五號判例著有明文。本件被
    告無權占用系爭土地共七十一點一八平方公尺，獲有相當於租金之利益，原告基
    於不當得利之法律關係，請求被告自八十六年九月一日起至返還土地之日止，返
　　還原告相當於租金之損害金或利益，即屬有據。至於相當於租金之損害金或利益
　　之計算標準，應參酌土地法第一百零五條、第九十七條第一項之規定，予以計算
　　較為客觀公允（最高法院八十一年度台上字第三三九號判例參照）。再按城市地
　　方房屋之租金，以不超過土地及其建築物申報總價額年息百分之十為限，土地法
　　第九十七條第一項定有明文；而所謂土地價額係指法定地價而言，則為土地法施
　　行法第二十五條所明定。又土地所有權人依土地法所申報之地價為法定地價；土
　　地法第一百四十八條亦有明文。茲應審酌者，係原告請求之金額與被告使用土地
　　是否為相當之對價，據本院勘驗現場，系爭土地之地目為「建」，系爭建物位於
　　台北市天母派出所附近，鄰近為住宅區，交通及生活機能均稱便利等情，有系爭
　　土地登記謄本及本院勘驗筆錄在卷可憑，本院認原告主張使用土地之對價以申報
　　地價總價額年息百分之八計算，尚屬相當。又查系爭土地八十六年七月之申報地
　　價為每平方公尺四萬四千五百六十元，有土地登記謄本附卷可稽，而被告無權占
　　有面積為七十一點一八平方公尺，原告持分二分之一，故年租金應為十二萬六千
　　八百七十一元（計算式為：44560X71.18X8%X1/2=126871），月租金則應為一萬
　　零五百七十二元，從而，原告請求被告自八十六年九月一日起至返還土地之日止
　　，按月給付一萬零五百七十二元，為有理由，應予准許。逾此部分之請求，即非
　　正當，應予駁回。
六、原告另主張坐落台北市○○區○○段八八地號土地，為兩造所共有，而系爭土地
    並無因物之使用目的不能分割，兩造亦無訂有不分割之約定，復因無法達成分割
    協議，乃訴請分割之事實，業據原告提出土地登記謄本為證，被告雖辯稱系爭房
    屋係得共有人同意興建，且為有權使用云云，惟被告系爭房屋係無權使用兩造共
    有土地等情，已經認定如前，且被告就系爭土地有何不能分割之情形或不分割之
    約定，亦未能舉證證明，再者兩造於本件審理中就分割方式亦無法達成協議，故
    原告主張分割共有物，於法有據，應予准許。
七、按各共有人，得隨時請求分割共有物。但因物之使用目的不能分割或契約訂有不
    分割之期限者，不在此限。前項契約所定不分割之期限，不得逾五年。逾五年者
    ，縮短為五年。又共有物之分割，依共有人協議之方法行之。分割之方法，不能
    協議決定者，法院得因任何共有人之聲請，命為左列之分配：一、以原物分配於
    各共有人。二、變賣共有物，以價金分配於各共有人。以原物為分配時，如共有
    人中，有不能按其應有部分受分配者，得以金錢補償之。民法第八百二十三條、
    第八百二十四條分別定有明文。經查：系爭土地並無因物之使用目的不能分割之
    情形，兩造亦無不分割之約定，依前揭說明，原告訴請系爭土地裁判分割共有物
    ，即無不合，應予准許。茲應審究者，乃原告所提之變價分割方案是否可行，且
    符合公平及經濟效益。按共有物分割方法，法院應斟酌當事人之聲明，共有物之
    性質，經濟效用及全體共有人之利益等公平決之，不受當事人主張之拘束，此有
    最高法院六十九年度台上字第三一００號裁判要旨可參。又若以原物分割，各當
    事人分得之土地，面積過少，顯然不能作何用途，徒然減損系爭土地之經濟效用
    。經查，本件系爭土地之面積僅八十三平方公尺，若欲以原物分割，以兩造應有
    部分各二分之一以觀，每人僅可分得四十一點五平方公尺，已難為有效之處分利
    用。且若以原物分割方式，因被告於鄰近尚有同段八十九地號土地可合併利用，
    使用上尚無困難，惟就原告而言，其於附近均無其他土地，原物分割後，不論依
    何種方案分割，依前開複丈成果圖可知，其所分得土地為鄰地包圍，且面積過狹
    ，無法期待可得合理使用，故原物分割顯有損系爭土地之完整性，亦難發揮經濟
    上之利用價值，是以原物分割，顯有困難，本院斟酌前述因素，認將系爭土地予
    以變賣，所得價金各按應有部分比例分配予各共有人，始能符合公平均衡，並徹
    底消滅共有關係。
八、綜上所述，原告請求兩造共有之前開土地准予以變賣，所得價金，按兩造應有部
    分各二分之一比例分配，為有理由，應予准許。
九、原告陳明願供擔保，聲請宣告假執行，其勝訴部分，核無不合，爰酌定相當擔保
　　金額予以准許。其敗訴部分因其訴已經駁回，其假執行之聲請亦失所附麗，應併
　　予駁回。
十、據上論斷：原告之訴為一部有理由，一部無理由，並依民事訴訟法第七十九條但
    書、第三百九十條第二項，判決如主文。
中　　　華　　　民　　　國　　九十一　　年　　十二　　　月　　 十三 　　日
                                    臺灣士林地方法院民事第一庭
~B法　　　官　劉穎怡
右為正本係照原本作成
如對本判決上訴須於判決送達後廿日內向本院提出上訴狀
中　　　華　　　民　　　國　　九十一　　年　　 十二　　 月　　　十九　　日
~B法院書記官　陳雪麗
